臺灣基隆地方法院刑事判決　　　　　　　　　　　　　　九十年度訴字第七六九號
　　公　訴　人　臺灣基隆地方法院檢察署檢察官
　　被　　　告　乙○○
右列被告因違反稅捐稽徵法等案件，經檢察官提起公訴（九十年度偵緝字第一五六號
），本院判決如左：
        主  文
乙○○無罪。
        理  由
一、公訴意旨略以：被告乙○○係設於台北市○○街六之一號四樓之四之敏富企業有
    限公司（下稱敏富公司）負責人，為商業會計法上之商業負責人，亦為從事業務
    之人，為達逃漏營利事業所得稅之目的，明知戊○○並非受僱於敏富公司之員工
    ，竟基於填載不實事項於會計憑證及逃漏稅捐之犯意，填製戊○○之八十八年度
    薪資總額新台幣（下同）十六萬八千元於其業務上作成之員工八十八年度各類所
    得扣繳暨免扣繳憑單，並據以製作敏富公司之八十八年度營利事業所得稅結算申
    報書，將上開不實之薪資金額列為公司之成本，而於八十九年三月間，持向財政
    部台北市國稅局行使報稅，而逃漏稅捐，足以生損害於戊○○及財政部台北市國
    稅局課徵稅捐之正確性，因認被告涉犯商業會計法第七十一條第一款前段之填製
    不實會計憑證罪、刑法第二百十六條、第二百十五條之行使業務上登載不實文書
    罪、並代負稅捐稽徵法第四十七條第一款、第四十一條以不正當方法逃漏稅捐罪
    云云。
二、公訴人認被告涉有前述罪，係以：右揭犯罪事實，有稅捐機關之各類所得扣繳暨
    免扣繳憑單資料影本附卷可證，且質之證人丁○○亦證稱：「（問：戊○○的薪
    資資料是否你整理給乙○○的？）不是，薪水都是由乙○○發的」，與被告所辯
    顯有出入云云，而為其論據。
三、訊據被告堅決否認有逃漏稅捐或故意記載不實事項於扣繳憑單上之事實，辯稱：
    「公司的帳是由丁○○做的，丁○○是實際上的股東，所有會計及財務都是由他
    負責，敏富公司有在做飲水機及房地產生意，因為公司飲水機的生意並不好，所
    以沒有分紅利，但公司房地產的生意不錯，幾乎每一個案子都有分紅利給股東，
    丁○○有拿房地產的紅利，丁○○一直到八十八年底才離開敏富公司，離開時公
    司的財務也沒有交接，就直接丟給我，根本不知道戊○○薪資部分的詳情，．．
    ．曾經在八十八年間有向連仲仁購買房屋，戊○○的資料後來打聽的結果，應該
    是連仲仁提出來給公司的」等語。
四、按犯罪事實應依證據認定之，無證據不得推定其犯罪事實，刑事訴訟法第一百五
    十四條定有明文。又告訴人或被害人與被告之利益相反，其指述係以使被告受有
    罪判決為其主要目的，自不得僅以其指述而為有罪判決之唯一證據。其次，在證
    據法則上，補強證據必須補強待證事實，至任何人均無可置疑之地步，亦即必須
    符合「超越合理懷疑原則」，始得據以論罪；其尚有疑者，利益應歸被告，依「
    罪疑利益歸被告原則」，仍應為有利被告事實之認定。申言之，當證據資料尚有
    對被告有利之存疑時，如無法依客觀方法排除此項合理之可疑，則依罪疑利益歸
    被告原則，不得僅以此項證據資料作為有罪判決之依據。再者，認定被告有罪之
    事實應憑證據；如未能發現相當之證據，或證據不足以證明，自不能以推測或擬
    制之方法，以為裁判之基礎；且認定事實所憑之證據，其為訴訟上之證明，須達
    於通常一般人均不致有所懷疑，而得確信其為事實之程度者，始得據為有罪之認
    定；倘其證明尚未達到此一程度，而有合理之懷疑存在時，尚難為有罪之認定基
    礎；苟積極證據不足為不利於被告事實之認定時，即應為有利於被告之認定，更
    不必有何有利之證據；亦即如無確切之積極證據，足以證明犯罪事實，即令被告
    不能為有利之反證，亦不能遽論以罪責，此亦為刑事司法實務向來之見解（最高
    法院三十年上字第八一六號、四十年台上八六號、七十年台上字第二三六八號、
    七十六年台上字第四九八六號判決參照）。
五、經查：
  (一)依證人丁○○於九十一年四月一日到院證稱：「八十八年十月份任職敏富公司
      ，掛名副總經理，手下有三至五位業務員，因為被告乙○○比較忙，所以負責
      報帳部分約有半年之久，是由我連絡再交給會計師處理，後來離職後才陸續將
      記帳及帳冊部分交給乙○○，敏富公司員工的薪水稽核是由我處理，但為何會
      有告訴人戊○○的資料也不知道，公司會計帳冊我整理好後，交給乙○○蓋章
      ，乙○○從來沒有更改過帳冊內容，是由我再交給會計師」等語；證人甲○○
      於九十一年四月一日到院證稱：「我是敏富公司的股東，幫忙不動產的業務，
      八十八年間會計業務，乙○○都是交給丁○○及會計師在做，實際上薪水稽核
      工作是丁○○在做，因為乙○○當初有很多事業在忙，沒有處理薪資稽核的工
      作」等語；及證人丙○○於九十一年五月十三日到院證稱：「八十八年間在敏
      富公司擔任業務部經理，是做濾水器業務的開發，每天都有做手下業務員業績
      報表給丁○○看，而每個月的出貨單也都要交給丁○○，所有相關的會計帳都
      是丁○○在經手」等語，均核與被告辯稱：「八十八年間敏富公司之會計帳冊
      資料，是由丁○○負責」等情相符，是被告乙○○就敏富公司之相關會計內容
      及告訴人戊○○於八十八年度自敏富公司獲得薪資總額十六萬八千元等部分是
      否知悉，即非無疑。
  (二)又查，證人丙○○於九十一年五月十三日到院證稱：「曾經有介紹我哥哥連仲
      仁的房子出售給敏富公司，戊○○的資料是我哥哥拿出來跟敏富公司報最後一
      筆佣金，至於我哥哥連仲仁為何要分多次拿佣金，我並不清楚」等語，經本院
      向台北縣板橋地政事務所函詢之結果，被告乙○○確於八十八年間購買連仲仁
      （已死亡）之土城市○○○段冷水坑小段一八０之一地號土地及其地上建物八
      二０九建號，此有買賣及抵押權設定登記申請書在卷可參，而依證人丁○○於
      九十一年五月三十日到院證稱：「連仲仁有出售一筆不動產給敏富公司，敏富
      公司購買房子要付佣金百分之一．五（給連仲仁），但是該筆佣金實際上是誰
      取走的並不知道」等語，顯然案外人連仲仁出售前開房地予被告乙○○時，確
      實有收取百分之一．五佣金，且該筆佣金並非整筆由連仲仁領取，而係由連仲
      仁分次、提出不同人之資料領取等情屬實。
  (三)按各類所得扣繳暨免扣繳憑單係證明扣繳事項與薪資發放所編製之憑證，為商
      業會計法第十五條第一款所規定之原始憑證，屬商業會計憑證之一種；又有限
      公司董事，為商業會計法規定之商業負責人。公司之董事，為從事業務之人，
      明知為不實之事項，而填製各類所得扣繳暨免扣繳憑單，係犯商業會計法第七
      十一條第一款前段之填製不實會計憑證罪、刑法第二百十五條之業務上登載不
      實文書罪及第二百十六條、第二百十五條之行使業務上登載不實文書罪，均以
      行為人「明知」為不實之事項為其主觀構成要件。本件被告乙○○雖為敏富公
      司之負責人，惟相關會計業務均由案外人丁○○承辦，已如前述，其既非「明
      知」告訴人戊○○未領有敏富公司薪資一事，且告訴人戊○○之相關資料係由
      案外人連仲仁提供藉以領取出售房地產之佣金，顯然被告確非「明知」上開不
      實之事項而登載於會計帳冊內，自不得以商業會計法第七十一條第一款前段之
      填製不實會計憑證罪、刑法第二百十五條業務上登載不實文書罪相繩。又按營
      利事業所得稅未依規定辦理結算申報，其營利事業所得額係按同業利潤標準核
      定，應無逃漏營利事業所得稅問題，僅可能影響被虛報薪資員工之個人綜合所
      得稅，本件被告乙○○係敏富公司負責人，則敏富公司而逃漏之稅捐應屬營利
      事業所得稅，經本院函查財政部台北市國稅局之結果，「敏富公司八十八年度
      營利事業所得稅，按同業利潤標準核算，如虛報戊○○薪資十六萬八千元，尚
      無逃漏稅額」等情，有財北國稅審三字第０九一０二０六一九四號書函在卷可
      參；換言之，納稅義務人敏富公司並無逃漏稅額之事實。而稅捐稽徵法第四十
      七條第一款之規定，係將納稅義務人公司之責任，基於刑事政策之考慮，於其
      應處徒刑範圍內，轉嫁於公司法規定之負責人，乃屬「代罰」之性質，是敏富
      公司既無逃漏稅額之事實，則公司負責人之被告乙○○，自亦無代負同法第四
      十一條以不正當方法逃漏稅捐罪責之必要。此外，復查無其他任何積極證據足
      認被告有公訴所指之犯行，不能證明被告犯罪，揆諸前揭說明，自應為其無罪
      之諭知。
據上論斷，應依刑事訴訟法第三百零一條第一項判決如主文。
本案經檢察官吳佳齡到庭執行職務。
中      華      民      國    九十一    年      七      月    二十五    日
                                    臺灣基隆地方法院刑事第三庭
                                          法  官    何  怡  
右正本證明與原本無異。
如不服本判決，應於收受送達後十日內，向本院提出上訴狀，敘述上訴之理由，上訴
於台灣高等法院，並應按他造當事人之人數附具繕本。
                                          書記官    湯  惠  芳
中      華      民      國    九十一    年      七      月    二十九    日
